臺灣高等法院刑事判決
108年度原上訴字第125號
上  訴  人
即  被  告  江佳玲




選任辯護人  王瀚興律師
上列上訴人因違反洗錢防制法等案件，不服臺灣臺北地方法院10
8 年度原訴字第16號，中華民國108 年8 月27日第一審判決（起
訴案號：臺灣臺北地方檢察署108 年度偵字第4715號），提起上
訴，本院判決如下：
    主    文
上訴駁回。
    事    實
一、江佳玲明知金融機構帳戶係個人理財之重要工具，關係個人
    財產、信用之表徵，且目前社會詐騙情況猖獗，詐騙集團蒐
    購人頭帳戶以供詐欺取財匯款工具所用之新聞屢見不鮮，可
    預見如將金融機構帳戶交予無關之人使用，而未加以闡明正
    常用途，極易遭人作為詐欺犯罪等財產犯罪用途，竟基於縱
    所供帳戶遭詐欺取財之用，亦不違背其本意之幫助詐欺取財
    不確定故意，民國107 年12月中旬起至同年月17日上午10時
    37分前之某時，於不詳地點，將其所有如附表所示存摺、提
    款卡與密碼之銀行帳號欄所示帳戶（下稱本案帳戶，各稱上
    海帳戶、土銀帳戶）之存摺及提款卡交予不詳詐騙集團成員
    使用，並以不詳方式告知密碼。嗣該詐騙集團取得上述金融
    資料後，即意圖為自己不法之所有，基於詐欺取財之犯意（
    無證據顯示參與詐騙之詐騙集團成員達3 人以上），分別於
    如附表所示詐騙時間，以如附表所示之詐騙方法向如附表被
    害人欄所示被害人（下合稱本案被害人）進行詐騙，致渠等
    均陷於錯誤，而分別於如附表所示匯款時間，依某不詳詐騙
    集團成員之指示，各將如附表匯款金額欄所示金額匯入本案
    帳戶內，除部分如遭提領金額欄所示匯款因本案被害人即時
    報案，使本案帳戶列為警示帳戶而圈存未被提領外（即上海
    帳戶最後餘款有3 萬42元、土銀帳戶則圈存6 萬33元，該6 
    萬33元，復於108 年1 月28日匯還原先匯款帳戶即告訴人陳
    素玲帳戶，起訴書此部分認遭詐騙集團成員提領一空應係誤
    載，本院逕予更正），其餘匯款均遭詐騙集團成員提領一空
    。經本案被害人察覺有異，報警處理，循線查獲。
二、案經張勝霖、陳素玲訴由臺北市政府警察局中山分局報告臺
    灣臺北地方檢察署（下稱臺北地檢）檢察官偵查起訴。
    理    由
甲、有罪部分：
壹、證據能力：
一、又按被告以外之人於審判外之陳述雖不符刑事訴訟法第159
    條之1 至之4 等4 條之規定，而經當事人於審判程序同意作
    為證據，法院審酌該言詞陳述或書面陳述作成時之情況，認
    為適當者，亦得為證據；當事人、代理人或辯護人於法院調
    查證據時，知有刑事訴訟法第159 條第1 項不得為證據之情
    形，而未於言詞辯論終結前聲明異議者，視為有前項之同意
    ，同法第159 條之5 定有明文。立法意旨在於傳聞證據未經
    當事人之反對詰問予以核實，原則上先予排除。惟若當事人
    已放棄反對詰問權，於審判程序中表明同意該等傳聞證據可
    作為證據；或於言詞辯論終結前未聲明異議，基於尊重當事
    人對傳聞證據之處分權，及證據資料愈豐富，愈有助於真實
    發見之理念，且強化言詞辯論主義，使訴訟程序得以順暢進
    行，上開傳聞證據亦均具有證據能力。本案下列所引用之被
    告以外之人於審判外之陳述（包含書面陳述），性質上均屬
    傳聞證據，檢察官、上訴人即被告江佳玲（下稱被告）及其
    辯護人於本院準備程序及審理中均表示同意有證據能力（見
    本院卷第117頁至第119頁、第 129頁至第131頁），且迄本
    院言詞辯論終結前，均未主張有刑事訴訟法第159 條第1 項
    不得為證據之情形，本院審酌上開證據作成時之情況，認應
    無違法或不當情事，與本案待證事實間復具有相當之關聯性
    ，以之作為證據應屬適當，依刑事訴訟法第159 條之5 第2 
    項之規定，認有證據能力。
二、本件認定事實所引用之非供述證據，並無證據證明係公務員
    違背法定程序所取得，檢察官、被告及其辯護人於本院審判
    程序中復未於言詞辯論終結前表示異議，應認有證據能力。
貳、實體部分：
一、被告之供述及辯解：
    訊據上訴人即被告江佳玲固不否認有申請本案帳戶，及本案
    被害人遭不詳詐騙集團成員詐騙而各匯款至本案帳戶，除上
    海帳戶圈存3 萬42元、土銀帳戶圈存6 萬33元外，其餘款項
    均遭提領一空等事實，惟矢口否認有何幫助詐欺之犯行，辯
    稱：伊真的沒有出賣本案帳戶給詐騙集團，伊一開始說遺失
    是因為當時不敢講有可能是伊的前夫張駿騏拿的，當時我們
    在談離婚中，他直到108年1月31日才把鑰匙還給伊；伊會知
    道本案帳戶被凍結，是友人於107年12月17日及107年12月18
    日均無法轉帳至伊的中國信託銀行帳戶（下稱中信帳戶），
    且伊也接到上海商業儲蓄銀行（下稱上海商銀）與臺灣土地
    銀行（下稱土地銀行）來電告知本案帳戶變為警示帳戶，才
    向警方報案；伊因為太久沒有用本案帳戶，故將密碼寫在存
    摺第一頁下方，放在家中，現已不記得密碼，因張駿騏曾趁
    其洗澡、入睡時偷拿其置在皮包內之中信帳戶提款卡去領款
    ，又曾對其恐嚇，行政執行署台北分署寄給張駿騏的資料也
    寄到伊那邊；再加上伊雖領有失業補助，但存摺內仍有餘額
    ，並沒有那麼需要錢，而將本案帳戶出售云云。
二、認定被告犯罪事實所憑之證據及理由：
  ㈠本案帳戶為被告所申辦，本案被害人因於107 年12月17日分
    別接獲不詳詐騙集團成員之電話，而陷於錯誤，依從指示各
    匯款至如附表匯款金額欄所示金額至本案帳戶，除告訴人張
    勝霖匯至上海帳戶中之3 萬42元、告訴人陳素玲匯至土銀帳
    戶中之6 萬33元被圈存外，其餘款項已遭詐騙團成員全數提
    領之事實，業據被告於原審所不爭執（見原審卷第75頁），
    核與證人即告訴人張勝霖、陳素玲於警詢中之證述情節相符
    （見臺北地檢108 年度偵字第4715號卷，下稱偵卷，第13頁
    至第15頁、第17頁至第19頁），復有告訴人張勝霖網路匯款
    交易明細、LINE對話紀錄翻拍照片、上海商銀台北票據匯款
    處理中心108 年1 月11日上票字第1080000832號函暨上海帳
    戶客戶基本資料及存款往來明細表、新北市政府警察局樹林
    分局山佳派出所受理各類案件紀錄表、報案三聯單、內政部
    警政署反詐騙諮詢專線紀錄表、受理詐騙帳戶通報警示簡便
    格式表、郵局跨行匯款申請書、土地銀行仁愛分行108 年1 
    月19日仁存密字第1085000164號函暨往來明細查詢資料、內
    政部警政署反詐騙案件紀錄表、基隆市政府警察局第四分局
    安樂分駐所受理詐騙帳戶通報警示簡便格式表、金融機構聯
    防機制通報單、土地銀行仁愛分行108 年6 月18日仁存密字
    第1085001561號函暨被告開戶基本資料及歷史交易明細、上
    海商銀台北票據匯款處理中心108 年6 月25日上票字第1080
    015945號函暨被告開戶基本資料及交易明細等附卷可稽（見
    偵卷第39頁至第42頁、第43頁至第45頁、第47頁至第49頁、
    第73頁、第75頁、第77頁、第79頁、第37頁、第51頁至第55
    頁、第63頁、第65頁、第67頁；原審卷第51頁至第59頁、第
    61頁至第67頁），此部分事實，堪以認定。
  ㈡被告雖以前詞置辯，然查：
  ⒈證人張駿騏於原審審理中證稱：伊與被告於94年結婚、107年
    8 月分居、107年12月協議離婚；伊二人之金錢均互相往來
    ，雖提款卡之密碼不同，但彼此均知對方各帳戶提款卡密碼
    ，因為申辦帳戶就會告知對方；並無將密碼寫在存摺或紙上
    之習慣，彼此通常有習慣之密碼，約3組輪換；被告存摺及
    提款卡都放在主臥室抽屜內，抽屜有2個，均未上鎖；被告
    常用中信帳戶與花旗帳戶，伊只知被告不常用之帳戶有華南
    商業銀行帳戶（下稱華南帳戶）及土銀帳戶，案發後，記得
    還有上海帳戶，伊似曾帶被告至上海銀行開戶；中信帳戶與
    花旗帳戶密碼相同；但案發時，伊不知上海帳戶及土銀帳戶
    之密碼，印象中最後一次看到本案帳戶存摺應係10幾年前，
    因使用期間僅1 、2 個月，伊之所以案發後始記起有上海帳
    戶，係因當日伊帶被告前往派出所報案，因被告電聯伊稱銀
    行告知凍結帳戶，伊即要被告去派出所報案，伊並順便趕去
    ；伊曾向被告借用提款卡提領款項，亦曾未告知被告即拿取
    中信帳戶提款卡提領約2 萬元款項，復與被告間有車貸糾紛
    ，嗣伊已將2 萬元以現金存款方式匯回中信帳戶，更於108 
    年1 、2 月間解決車貸問題，且伊於107 年8月分居後仍會
    至被告住處看飼養之小狗、看被告是否需協助，約於107 年
    10、11月間返還被告鑰匙，分居後伊已不知被告存摺及提款
    卡放在何處，應仍放在原本放置之主臥室抽屜內，惟伊未曾
    見過，因該抽屜很大很深，也有放護照等證件、印鑑等物，
    常用帳戶存摺會放在前面，打開就會發現，但不常用帳戶可
    能就被擠到最後面而看不到等語（見原審卷第146 頁至第15
    4 頁）。可認被告是否有將提款卡密碼寫在存摺第一頁下方
    乙節，已屬有疑。
  ⒉又詐騙集團向他人蒐集人頭帳戶之目的，係為避免犯罪偵查
    機關自帳戶來源回溯追查其等真實身分，始利用他人帳戶供
    作詐騙所得款項匯入之帳戶，則作為犯罪使用之他人帳戶，
    必係詐騙集團得以充分控制、支配為限，以確保詐騙所得款
    項不因原帳戶所有者在其等無法掌握之情況下，隨時為掛失
    、變更密碼、銷戶等不確定行為，致其等大費周章詐騙他人
    之「犯罪所得心血」化為烏有；故而，如貿然使用被竊取或
    遺失之帳戶存摺及提款卡，因處於該帳戶或有隨時遭不知情
    之原持有者掛失止付而難為匯出匯入行為之風險狀態，要無
    使用他人遭竊或遺失提款卡之帳戶供作詐得款項匯入帳戶之
    可能。徵以金融機構開設帳戶、請領金融卡，係針對個人身
    分社會信用而予以資金流通，具有強烈之屬人性，而金融帳
    戶為個人理財工具，且金融提款卡亦事關個人財產權益保障
    ，其專有性甚高，常人多會妥為保管金融帳戶資料，縱與本
    人具密切親誼關係、尚且知悉提款卡密碼之人竊得本人帳戶
    存摺及提款卡交予詐騙集團，仍有上揭不知情之原持有者隨
    時掛失之不確定風險。再者，提款卡係以電磁紀錄供電腦處
    理之載具，縱有良好使用習慣，提款卡無法讀取而需更換之
    經驗比比皆是，遑論長期未使用之提款卡，是否仍可使用，
    亦屬可疑。查：
  ⑴被告於100 年4 月19日申設土銀帳戶作為薪轉使用，使用期
    間為100 年4 月19日起至同年5 月13日止，直至107 年12月
    17日即本案被害人受騙當日均未再使用，期間於100 年5 月
    13日以金融卡提領800 元後，餘額為63元，無掛失補發存摺
    及提款卡；又被告於96年4 月13日所申設上海銀行帳戶，除
    自開戶日起至97年10月16日止有過交易紀錄，至97年10月16
    日以提款卡提領當日匯入之3,000 元，餘額為66元，直至10
    7 年12月17日，未曾變更密碼，直至107 年12月20日方經客
    服掛失金融卡及存摺乙節，有上揭土地銀行仁愛分行108 年
    6月18日仁存密字第1085001561號函暨被告開戶基本資料及
    歷史交易明細、上海商銀台北票據匯款處理中心108 年6 月
    25日上票字第1080015945號函暨被告開戶基本資料及交易明
    細等在卷可證（見原審卷第51頁至第67頁）。是本案帳戶係
    被告申請且長期未使用，各帳戶餘額未達百元，亦非被告所
    常用之帳戶，且本案帳戶亦無提款卡重新核發或掛失之紀錄
    等情，況本案帳戶在被害人匯款前，亦未小額轉帳等作為測
    試本案帳戶及長久未使用之提款卡可否使用之行為，顯見該
    詐騙集團毋須謹慎確認、測試密碼是否無誤、提款卡仍否正
    常使用，即得作為本案被害人受騙匯款帳戶之用途，可認詐
    騙集團有確認本案帳戶存摺及提款卡可實際全權支配。
  ⑵被告雖於原審審理中自承：其自107 年2 月起至8 月間遭裁
    員而無工作，申請失業補助半年，自107 年9 、10月時覓得
    新工作，月薪約3 萬元；其有卡貸與車貸，又須支付房租，
    故除平日上班外，週末亦會打工賺取金錢，毫無休息時間等
    語（見原審卷第154 頁、第160 頁至第161 頁），核與證人
    即被告前夫張駿騏於原審審理中所證：被告自107 年2 月起
    至8 月間並無工作、收入不穩定，直至107 年9 、10月方錄
    取新工作，並因車貸關係而於108 年1 、2 月時向公司借款
    等語相符（見原審卷第153 頁）。再參以被告歷來勞保與就
    保資料，被告自107 年2 月間遭退保後，雖偶有加保適用就
    業保險情形，然或為部份工時，抑或加保數日即遭退保，直
    至107 年12月20日始以部分工時投保薪資1 萬1,100 元迄今
    ，足證被告於107 年12月間之收入比原先以月薪短少大半，
    故被告雖辯稱其所持有帳戶存款仍有餘額，而無金錢需求乙
    節，仍屬有疑。
  ⒊又被告⑴於警詢中供稱：其上海帳戶與土銀帳戶使用頻率均不
    高，乃作為一般存提款使用，土銀帳戶曾有薪轉用途，其不
    知本案被害人遭騙，其係於107 年12月20日欲在超商提款時
    始發現上海帳戶提款卡、土銀帳戶提款卡遺失，又因友人無
    法匯至其本人帳戶，方致電上海商銀，因而知悉上海帳戶遭
    列為警示帳戶，其遂予掛失（見偵卷第7 頁至第11頁）；⑵
    於偵查中供稱：其當初係為一般存款而申設本案帳戶，但全
    然不知遭詐騙集團使用；其於事發後2 日才發現本案帳戶之
    存摺及金融卡掉了，遺失時間應於107 年12月中，其因而前
    往中山區建國派出所報案，並於107 年12月19日或20日電聯
    銀行掛失，因為免忘記密碼而將密碼記在存摺上（見偵卷第
    97頁至第99頁）；⑶被告於原審準備程序中供稱：其除本案
    帳戶外尚有中信帳戶、花旗商業銀行帳戶（下稱花旗帳戶）
    、中華郵政帳戶（下稱郵局帳戶），均把存摺及提款卡放在
    「家中某個角落」，因怕忘記密碼而寫在存摺第一頁下方，
    現已不記得密碼；其於107 年12月中一次遺失上海帳戶及土
    銀帳戶存摺、提款卡，其友人於107 年12月17日晚上、翌（
    18）日上午均無法匯款至其常用之中信帳戶，嗣於同年月20
    日接獲銀行來電告稱帳戶變為警示帳戶，其即至三重重陽派
    出所備案；其雖將存摺及提款卡放在家中，但其本與張駿騏
    同住，偶爾回娘家，於107 年8 月7 日與張駿騏分居、於10
    7 年12月28日離婚，而張駿騏一直持有家中鑰匙直至108 年
    1 月，亦悉其存摺放置處，其等金錢關係更係糾纏不清，張
    駿騏甚多次趁其洗澡、睡覺時偷拿其放置在皮包內、作為日
    常生活使用之中信帳戶提款卡提領款項，故應係張駿騏拿走
    作為報復，但其並未就懷疑張駿騏拿走存摺一事前往報案，
    其曾以LINE電詢張駿騏，但張駿騏僅稱提領過中信帳戶款項
    ，並未回應提款卡與存摺事宜，其與張駿騏間離婚協議書未
    提及此事，係因張駿騏持續為恐嚇行為云云（見審原訴卷第
    36頁至第37頁；原審卷第72頁至第75頁），就放置存摺及提
    款卡處改稱為：其係放在「房間抽屜內」見原審卷第74頁）
    。⑷再參以被告亦供稱僅本案帳戶存摺及提款卡不見，其他
    中信、花旗帳戶存摺及提款卡好像還在，郵局帳戶則無印象
    等語，可見被告並非全數帳戶存摺、提款卡均不見，況若本
    案為證人張駿騏所為，其目的不外乎拿取帳戶內之金錢，證
    人張駿騏自可拿取被告常使用，且帳戶內較高餘額之提款卡
    ，即可達到目的，何需再拿取被告放置於抽屜深處，餘額低
    於百元之本案帳戶存摺及提款卡？如前所述，證人張駿騏既
    不知本案帳戶提款卡之密碼為何，此又與詐騙集團已可充份
    掌握本案帳戶使用之情不同，被告向證人張駿騏表示上海等
    銀行通知本案帳戶列為警示帳戶時，證人張駿騏即請被告前
    往報案，故若為證人張駿騏所為，其應制止被告報案，免於
    使己自陷險境，較符常情。⑸又被告提出於107 年12月28日
    兩願離婚協議書、臺北市○○區○○○○○000 ○○○○○000 號調解筆
    錄、中信帳戶存款交易明細、雙方LINE對話紀錄擷圖、本票
    、法務部行政執行署臺北分署通知等資料，並表示證人張駿
    騏恐嚇等情，然被告於協議離婚前夕遭銀行通知凍結帳戶時
    ，仍第一時間向張駿騏求援，足見被告與張駿騏間，仍有信
    賴基礎存在，雖被告稱證人張駿騏對其持續恐嚇，但仍未拒
    絕向證人張駿騏求助，並容認證人張駿騏遭行政執行署臺北
    分署通知之相關資料仍寄送至松江路址，顯見證人張駿騏並
    無此誣陷被告動機。⑹另觀諸兩願離婚書、調解筆錄內容（
    見審原訴卷第65頁至第67頁），記載雙方約定車貸因車輛乃
    張駿騏所用而應由張駿騏負責清償、張駿騏應於108 年4 月
    底將車輛過戶事宜處理完畢，過戶前違規罰單由張駿騏繳款
    、張駿騏積欠被告15萬元更應每月給付被告1 萬元並簽立本
    票等節，可認被告、證人張駿騏於離婚前，已就彼此金錢關
    係畫分清楚。⑺綜上，被告對於本案帳戶存摺及提款卡何者
    遺失、如何發現遺失，甚至報案之派出所名稱均有不一，自
    難逕為被告有利之認定，況被告迄今亦未提出如何證明本案
    帳戶係不排除由證人張駿騏所交付予詐騙集團等人之證據，
    尚無法僅以被告片面之指訴，逕論即為證人張駿騏涉有嫌疑
    ，是其所辯，尚難採信。
  ⒋按刑法上之故意，分為直接故意（確定故意）與間接故意（
    不確定故意），行為人對於構成犯罪之事實，明知並有意使
    其發生者為直接故意。行為人對於構成犯罪之事實，預見其
    發生，而其發生並不違背其本意者為間接故意；而間接故意
    與有認識的過失之區別，在於二者對構成犯罪之事實雖均預
    見其能發生，但前者對其發生並不違背其本意，後者則確信
    其不發生。又幫助犯之成立，以行為人主觀上認識被幫助者
    正欲從事犯罪或係正在從事犯罪，且該犯罪有既遂之可能，
    而其行為足以幫助他人實現構成要件者，即具有幫助故意；
    是若對於他人可能以其所交付之帳戶，進行詐欺取財之犯罪
    行為，已預見其發生，而其發生並不違反其本意，則自應負
    相關之罪責。查，被告為德明技術學院畢業，案發時已年近
    40歲，從事房地產資料建檔推廣，已工作10餘年一節，為被
    告於原審準備程序及審理中自承在案（見原審卷第74頁、第
    160 頁），並有上開被告歷來勞保與就保資料在卷可徵（見
    原審卷第105 頁至第132 頁），堪認被告有相當智識程度與
    一定社會經驗，應知悉金融機構帳戶相關使用目的及功能，
    顯然具有金融機構帳戶乃個人理財之重要工具，為免他人取
    得金融機構帳戶將作為財產犯罪工具使用，不得隨意將金融
    機構帳戶相關資料交予無關他人之認知，至臻明確。佐以近
    年來利用人頭帳戶詐騙、賭博匯出入款項案件層出不窮，媒
    體及政府無不大力宣導，自動櫃員機亦有相關宣傳廣告，況
    被告於100 年4 月19 日 申辦土銀帳戶時，行員更宣導如提
    供帳戶交詐騙集團使用，涉嫌違反刑法幫助詐欺罪或觸犯幫
    助洗錢罪乙情，有土地銀行活期性存款開戶/ 靜止戶恢復往
    來作業檢核表在卷可參（見原審卷第55頁），則被告當對交
    付金融機構帳戶存摺、提款卡與密碼予他人之行為有所警惕
    ，而認識該等行為或將致詐騙集團作為避免身分曝光使用人
    頭帳戶進行詐欺取財等財產犯罪之危險性，卻仍將本案帳戶
    存摺及提款卡提供不詳詐騙集團成員，並告知提款卡密碼，
    使詐騙集團成員得作為詐欺財物之用，被告主觀上確有可預
    見交付本案帳戶予無關之他人使用，極易遭人作為詐欺犯罪
    等財產犯罪用途，仍不違背其本意之不確定幫助詐欺故意已
    明，被告前開所辯，應屬事後卸責之詞，自不足採。
  ⒌被告固稱其失業期間仍可請領失業補助半年，亦有資遣費，
    也有親友協助，故無出售帳戶求取現金之必要云云。然查，
    依就業保障法第16條第1 項失業補助係按月發給以退保當月
    起前6 個月平均月投保薪資60% ，最長發給6 個月之規定，
    觀諸被告歷來勞保與就保資料，被告退保前6 個月投保薪資
    平均約3 萬4,800 元（見原審卷第129 頁），每月至多領取
    2 萬880元（計算式：34,800×60% ＝20,880）之失業補助，
    核與被告所供稱其仍有卡貸、車貸、房租與生活之需求等情
    下，尚屬有疑（見原審卷第161 頁），況被告亦未提出其他
    收入來源之情形下，亦難為有利被告之認定。
  ⒍起訴書固載本案被害人所匯款項遭詐騙集團成員提領一空，
    惟據前揭土地銀行108 年6 月18日函暨土銀帳戶歷史交易明
    細、上海商銀台北票據匯款處理中心108 年6 月25日函暨上
    海帳戶歷史交易明細所示（見原審卷第51頁至第67頁），可
    見最終上海帳戶最後餘款有3 萬42元、土銀帳戶則圈存6 萬
    33元，該6 萬33元復於108 年1 月28日匯還原先匯款帳戶即
    告訴人陳素玲帳戶一情，是起訴書此部分記載容有誤會，爰
    由原審逕予更正如前。此部分事實，堪予採信。
  ㈢綜上所述，本案事證明確，被告上開犯行，堪以認定，應依
    法論科。
參、論罪：
一、按刑法上之幫助犯，係指以幫助之意思，對於正犯資以助力
    ，而未參與實施犯罪之行為者而言（最高法院49年台上字第
    77號判例意旨參照）。被告將其上開帳戶之存摺、提款卡及
    密碼交予他人，容任他人以之為詐欺取財工具，惟提供金融
    帳戶之存摺、提款卡及密碼，並非詐欺取財罪之構成要件行
    為，且亦無證據可資證明被告有參與前揭詐欺取財之犯行，
    或與該詐騙集團成員間有何犯意聯絡之情，其既係基於幫助
    他人詐欺取財之不確定故意，所為屬刑法詐欺取財罪構成要
    件以外之行為。又告訴人張勝霖所匯其中3 萬42元、告訴人
    陳素玲匯款之其中6 萬33元，雖因本案帳戶即時列為警示帳
    戶而予圈存，該6 萬33元亦於108 年1 月28日匯還原先帳戶
    一情，有前揭本案帳戶歷史交易明細存卷足考（見原審卷第
    51頁至第67頁），但本案被害人因陷於錯誤而各依指示匯款
    至本案帳戶時，該詐騙集團實對本案被害人所匯款項具有管
    領、支配力，不因最終未能領取款項花用，而影響詐欺取財
    既遂罪責之成立，爰予敘明。是核被告所為，係犯刑法第30
     條第1項、第339條第1項之幫助詐欺取財罪。
二、被告係同時提供本案帳戶即上海帳戶、土銀帳戶相關資料，
    以幫助不詳詐騙集團成員向本案被害人為詐欺取財之犯行，
    屬一行為觸犯數罪名之想像競合犯，應從一重處斷。
三、又被告為犯罪構成要件以外之行為而幫助他人犯罪，為幫助
    犯，得依刑法第30條第2 項規定按正犯之刑減輕之。
肆、維持原判決及駁回上訴之理由：
一、原審本於同上見解，以被告前開犯行罪證明確，適用刑法第
    30條第1 項前段、第2 項、第339 條第1 項、第55條、第41
    條第1 項前段，刑法施行法第1 條之1 第1 項之規定，並審
    酌被告前無犯罪前案紀錄之素行，有本院被告前案紀錄表在
    卷可稽（見原審卷第139 頁），卻輕率提供本案帳戶存摺、
    提款卡及密碼供該詐騙集團使用，致本案被害人受騙而匯出
    共31萬元、遭詐騙集團順利取得21萬9,925 元，因而助長詐
    欺犯罪風氣之猖獗，更使渠等求償無門，影響社會正常金融
    交易秩序，影響層面非輕，所為實有不該；兼衡被告迄今仍
    否認犯行，告訴人張勝霖表示請從重量刑，否則善良之人都
    會被騙等意見（見原審卷第81頁），而被告於原審準備程序
    及審理中亦稱無如此金額數目得以賠償本案被害人（見原審
    卷第75頁）、案發時任職一般行政且月薪約3 萬元，未與家
    人同住或有親屬需扶養（見原審卷第160 頁），以及其個人
    戶籍資料所載五專畢業之智識程度等一切情狀，量處有期徒
    刑4 月，併諭知易科罰金之折算標準。另就沒收部分說明：
    ㈠末按因犯罪所得之物，以實際所得者為限，苟無所得或尚
    未取得者，自無從為沒收追繳之諭知（最高法院89年度台上
    字第3434號判決意旨參照）。又幫助犯僅對犯罪構成要件以
    外之行為為加工，且無共同犯罪之意思，其所處罰者，乃其
    提供助力之行為本身，而非正犯實施犯罪之行為，自不適用
    責任共同之原則，對於正犯所有供犯罪所用或因犯罪所得之
    物，勿庸併為沒收之宣告（最高法院86年度台上字第6278號
    、88年度台上字第6234號判決意旨參照）。㈡據現有卷內證
    據資料，無從認定被告因交付本案帳戶之行為受有實際報酬
    或利益，爰不予宣告沒收犯罪所得。而被告既僅係幫助犯詐
    欺取財罪，是其提供之本案帳戶存摺與提款卡，雖係供該詐
    騙集團犯罪所用之物，依前揭意旨，亦毋庸宣告沒收，均末
    此敘明。經核其認事用法，尚無違誤，量刑亦屬妥適，應予
    維持。
二、被告上訴意旨略以：依最高法院53年台上字第656 號判例意
    旨，被告是否就系爭帳戶記憶不清或前後陳述有出入，不能
    率爾認定被告必有所隱匿或擬制為犯罪證據，原判決於此應
    有違法與廢棄之處。依照原審判決前開理由，似乎認定於偵
    查程序與原審審判程序前後有相關齟齬，或者所謂記憶特別
    清楚，因此認定被告所辯不足採，雖其避免運用案重初供字
    眼，然則實際上相去無多，依照前最高法院103 年度台上字
    第4327號判決意旨，若承認案重初供則無異認定偵查中的陳
    述，較之審判中之陳述可信，且被告是否就自己確實存摺遺
    失情況暸若指掌，亦不能因此認定其前後不一致，及有所謂
    的犯罪事實，此亦為原審判決違法和應予廢棄之處。原審判
    決對於被告於卷內提出於書狀的Line對話，其間可知被告與
    前夫有債務糾紛與感情爭執，且前夫亦曾出言恫嚇要燒被告
    全家，竟然將被告向前夫查證解為被告向前夫求援，並因此
    認雙方並未恩斷義絕，明顯違反前開經驗法則，原審於此亦
    有判決違法之處云云。然被告上訴意旨所述，仍執前詞，否
    認犯行，業經本院指駁如前，其上訴均為無理由，應予駁回
    。
乙、不另為無罪諭知部分：
一、公訴意旨另以：被告所涉犯罪事實，除前開經本院認定有罪
    部分外，尚掩飾特定犯罪所得之去向，幫助該詐騙集團或不
    法份子收受詐騙款項、規避查緝等情，是亦涉犯洗錢防制法
    第2 條第2 款、第14條第1 項之洗錢罪嫌（此僅於併辦意旨
    書所載，又經檢察官於107 年10月23日原審準備程序當庭補
    充）。
二、按犯罪事實應依證據認定之，無證據不得認定犯罪事實。不
    能證明被告犯罪者，應諭知無罪之判決，刑事訴訟法第154
    條第2 項、第301 條第1 項分別定有明文。次按認定不利於
    被告之事實，須依積極證據，苟積極證據不足為不利於被告
    事實之認定時，即應為有利於被告之認定，更不必有何有利
    之證據（最高法院30年上字第816 號判例參照）；再按事實
    之認定，應憑證據，如未能發現相當證據，或證據不足以證
    明，自不能以推測或擬制之方法，以為裁判基礎；被告否認
    犯罪事實所持之辯解，縱屬不能成立，仍非有積極證據足以
    證明其犯罪行為，不能遽為有罪之認定。而刑事訴訟法上所
    謂認定犯罪事實之積極證據，係指適合於被告犯罪事實之認
    定之積極證據而言，雖不以直接證據為限，間接證據亦包括
    在內；然而無論直接或間接證據，其為訴訟上之證明，須於
    通常一般之人均不致有所懷疑，而得確信其為真實之程度者
    ，始得據為有罪之認定，倘其證明尚未達到此一程度，而有
    合理之懷疑存在時，致使無從形成有罪之確信，根據「罪證
    有疑，利於被告」之證據法則，即不得遽為不利被告之認定
    （最高法院29年上字第3105號、30年上字第1831號、40年台
    上字第86號及76年台上字第4986號判例參照）。末按刑事訴
    訟法第161 條已於91年2 月8 日修正公布，其第1 項規定：
    檢察官就被告犯罪事實，應負舉證責任，並指出證明之方法
    。因此，檢察官對於起訴之犯罪事實，應負提出證據及說服
    之實質舉證責任。倘其所提出之證據，不足為被告有罪之積
    極證明，或其指出證明之方法，無從說服法院以形成被告有
    罪之心證，基於無罪推定之原則，自應為被告無罪判決之諭
    知（最高法院92年台上字第128 號判例參照）。
三、公訴意旨認被告違反洗錢防制法第14條第1 項之罪嫌，無非
    係以：證人即告訴人張勝霖、陳素玲於警詢中之證述、告訴
    人張勝霖網路匯款交易明細、LINE對話紀錄翻拍照片、上海
    商銀台北票據匯款處理中心108 年1 月11日上票字第108000
    0832號函暨上海帳戶客戶基本資料及存款往來明細表、新北
    市政府警察局樹林分局山佳派出所受理各類案件紀錄表、報
    案三聯單、內政部警政署反詐騙諮詢專線紀錄表、受理詐騙
    帳戶通報警示簡便格式表、郵局跨行匯款申請書、土地銀行
    仁愛分行108 年1 月19日仁存密字第1085000164號函暨往來
    明細查詢資料、內政部警政署反詐騙案件紀錄表、基隆市政
    府警察局第四分局安樂分駐所受理詐騙帳戶通報警示簡便格
    式表、金融機構聯防機制通報單、土地銀行仁愛分行108 年
    6 月18日仁存密字第1085001561號函暨被告開戶基本資料及
    歷史交易明細、上海商銀台北票據匯款處理中心108 年6 月
    25日上票字第1080015945號函暨被告開戶基本資料及交易明
    細等為其主要論據。訊據被告堅詞否認有此部分犯行等語。
四、經查：
  ㈠按洗錢防制法係以防制洗錢，打擊犯罪，健全防制洗錢體系
    ，穩定金融秩序，促進金流之透明，強化國際合作為立法目
    的，此觀該法第1 條自明。其立法說明（依委員尤美女等三
    人所提修正動議通過）亦指出「…非法金流利用層層複雜的
    各種名目、態樣，而移轉、分散至跨國不同據點，取得形式
    上合法來源的樣態以躲避追緝，…打擊犯罪除正面打擊，更
    重要的應自阻斷其金流著手，包括金流透明化之管制及強化
    洗錢犯罪之追訴…」等語（見立法院公報第105 卷第100 期
    院會紀錄第77、78頁），申言之，洗錢防制法之立法目的，
    係在防制特定犯罪不法所得之資金或財產，藉由洗錢行為轉
    換成為合法來源之資金或財產，切斷資金與當初犯罪行為之
    關聯性，隱匿犯罪行為或該資金不法來源或本質，使偵查機
    關無法藉由資金之流向追查犯罪者。是提供帳戶予他人使用
    是否構成洗錢行為，依前述說明及同法第2 條第2 款之規定
    ，應以其在金流方面能否「掩飾或隱匿特定犯罪所得之本質
    、來源、去向、所在、所有權、處分權或其他權益者」，切
    斷資金與當初犯罪行為之關聯性而定。一般針對不特定多數
    人行騙之詐欺集團，所供被害人將款項匯入之帳戶，乃為該
    詐騙集團「取得」犯罪所得之手段，被害人發覺受騙後，即
    能立即指證其所匯入之特定帳戶，此部分之金流透明易查，
    在形式上無法合法化其所得來源，是該帳戶顯不能達到掩飾
    或隱匿特定犯罪所得之本質、來源之作用；又詐騙集團不論
    是自該帳戶再轉匯入其他帳戶，抑或由車手臨櫃或至自動櫃
    員機提領現金，均可透過該帳戶之交易紀錄得知犯罪所得之
    去向，簡言之，詐騙集團之所以會使用人頭帳戶供被害人匯
    入款項，其目的乃在於使真正犯罪人得以在「取得犯罪所得
    」過程中隱蔽身分而逃避刑事追訴（性質上類似勒贖集團要
    求被害人將贖金放置某處後，再透過隱密方式取走該贖金）
    ，而非在金流方面用以掩飾或隱匿此部分犯罪所得之本質、
    來源或去向，揆諸前揭說明，單純提供帳戶予詐騙集團供被
    害人匯入款項使用，當非洗錢防制法第2 條第2 款所定之洗
    錢行為甚明。此與公務員以人頭帳戶收賄之犯罪型態中，行
    賄者與收賄者乃為對立共犯，所侵害者為國家法益，通常無
    直接被害人指證該人頭帳戶之存在，此時行賄者將賄款匯入
    與收賄者無直接關聯之人頭帳戶中，使他人無法直接察覺此
    為收受賄賂之犯罪所得，則提供帳戶供收賄者收取賄款使用
    之行為，因可達到掩飾、隱匿犯罪所得本質、來源或去向之
    效果，而構成洗錢行為之情形，並不相同，不能僅以「提供
    帳戶予他人使用」作為單一判斷標準，而應依其犯罪型態，
    就犯罪全部過程加以觀察，審酌該帳戶於犯罪流程中之功能
    ，視其能否因而「掩飾、隱匿犯罪所得之本質、來源或去向
    」而定。
  ㈡查本案被告所提供之本案帳戶之存摺、金融卡及密碼乃係供
    被害人直接匯入款項所用，在金流方面並無掩飾或隱匿犯罪
    所得本質、來源、去向、所在、所有權、處分權或其他權益
    者之作用，且查無任何證據證明被告因提供上開帳戶有掩飾
    、隱匿他人利用上開帳戶詐騙被害人之犯罪所得，況該真正
    實施詐騙犯行之人係詐騙集團中真實姓名年籍不詳之成員，
    且於該等人詐騙後由被告掩飾、隱匿之，即無證據證明被告
    因提供帳戶用以洗錢，揆諸前揭說明，自不構成洗錢防制法
    第2 條第2 款、第14條規定之洗錢犯行。
五、綜上所述，公訴人所舉各項證據方法，對被告是否涉犯上開
    犯行尚有合理之可疑，此外並無其他積極證據，足以認定被
    告有上開洗錢罪部分犯行之超越合理懷疑之有罪確信；此外
    ，本院復查無其他積極證據足資證明被告有公訴人所指之上
    開犯行，揆諸前揭法條及說明意旨，且本於「罪疑唯輕」原
    則，自應認不能證明。又起訴書就此部分犯行，與被告上開
    幫助詐欺取財有罪部分，經本院論罪科刑部分具想像競合一
    罪關係，應為被告就此部分不另為無罪之諭知。原審同此認
    定，而諭知被告不另為無罪之諭知，經核其認事用法，尚無
    違誤，應予維持。
丙、法律之適用：
    據上論斷，應依刑事訴訟法第368 條，判決如主文。
本案經檢察官林安紜提起公訴，檢察官蕭方舟到庭執行職務。
中    華    民    國    108   年    12    月    31    日
                  刑事第十七庭  審判長法  官  鄭水銓
                                      法  官  李世華
                                      法  官  鍾雅蘭
以上正本證明與原本無異。
被告不得上訴。
檢察官如不服本判決，應於收受送達後10日向本院提出上訴書狀
，惟須受刑事妥速審判法第9條限制。其未敘述上訴之理由者，
並得於提起上訴後10日內向本院補提理由書(均須按他造當事人
之人數附繕本)「切勿逕送上級法院」。
刑事妥速審判法第9條：
除前條情形外，第二審法院維持第一審所為無罪判決，提起上訴
之理由，以下列事項為限：
一、判決所適用之法令牴觸憲法。
二、判決違背司法院解釋。
三、判決違背判例。
刑事訴訟法第 377 條至第 379 條、第 393 條第 1 款之規定，
於前項案件之審理，不適用之。
                                      書記官  黃亮潔
中    華    民    國    109   年    1     月    2     日
附錄：本案論罪科刑法條全文                              中華民國刑法第339條第1項
（普通詐欺罪）
意圖為自己或第三人不法之所有，以詐術使人將本人或第三人之
物交付者，處 5 年以下有期徒刑、拘役或科或併科 50 萬元以
下罰金。

中華民國刑法第30條
（幫助犯及其處罰）
幫助他人實行犯罪行為者，為幫助犯。雖他人不知幫助之情者，
亦同。
幫助犯之處罰，得按正犯之刑減輕之。

附表（時間：民國/金額：新臺幣）
編號 交付存摺、提款卡之銀行帳號 被害人 詐騙時間 詐騙方法 匯款時間 匯款金額 遭提領與否 １ 上海商業儲蓄銀行仁愛分行（000-00000000000000號）（起訴書誤載「9316」為「8316」，業經公訴檢察官當庭更正） 張勝霖 107 年12月17日上午10時37分許 某詐騙集團不詳成員，佯裝成張勝霖表弟，假稱用錢孔急而欲借款，致張勝霖陷於錯誤，因而依假冒之張勝霖表弟指示進行操作而轉帳匯款。 107 年12月17日上午11時3分21秒 50,000 是      107 年12月17日上午11時4分34秒 30,000 是      107 年12月17日上午11時25分29秒 50,000 部分（圈存30,042元） ２ 臺灣土地銀行仁愛分行（000-000000000000號） 陳素玲 107 年12月17日上午11時許 某詐騙集團不詳成員，佯裝成陳素玲姪兒需借錢週轉，致陳素玲陷於錯誤，因而依假冒之陳素玲姪兒指示進行操作而轉帳匯款。 107 年12月17日中午12時22分許 180,000 部分（圈存60,033元，嗣已退回）